臺灣雲林地方法院民事判決
                                109 年度六訴字第2 號
原　　　告　台新國際商業銀行股份有限公司
　　　　　　　　　　　設臺北市○○區○○○路○段00號
法定代理人　尚瑞強　　住同上
                      送達代收人　陳瑋杰
　　　　　　　　　　　住○○市○○區○○路○段000號7樓
訴訟代理人　王裕程　　住○○市○○區○○路○段000號7樓
被　　　告　陳建平　　住○○市○○區○○○路000號3樓之8
          　陳悅純　　住○○市○○區○○路○段000○0號5
　　　　　　　　　　　　樓
上列當事人間代位請求分割遺產事件，於民國110 年2 月22日言
詞辯論終結，本院判決如下：
    主  文
被告陳悅純及被代位人陳建平公同共有被繼承人陳慶順所遺如附
表一所示之遺產，依附表二所示之應繼分比例分割為分別共有。
原告其餘之訴駁回。
訴訟費用由兩造按附表二所示比例負擔。
    事  實  及  理  由
壹、程序方面：
一、按訴狀送達後，原告不得將原訴變更或追加他訴，但請求之
    基礎事實同一、擴張或減縮應受判決事項之聲明者，不在此
    限；上開規定於簡易訴訟程序適用之，民事訴訟法第255 條
    第1 項第2 、3 款、第436 條第2 項分別定有明文。經查，
    原告起訴時原聲明：「⒈准予原告就被繼承人陳慶順所遺起
    訴狀如附表所示之遺產辦理繼承登記。⒉被告陳建平、陳悅
    純就被繼承人陳慶順所遺如起訴狀附表所示之遺產准予分割
    ，並分割方法按繼承比例為為分別共有。」，嗣查得被繼承
    人陳慶順之遺產後，變更聲明：被告陳建平、陳悅純就被繼
    承人陳慶順所遺如附表一所示之遺產准予分割，並分割方法
    按繼承比例為為分別共有等語（見本院卷第68頁）。核原告
    前揭訴之變更，核與上開規定相符，應予准許。
二、被告陳建平、陳悅純經合法通知，未於言詞辯論期日到場，
    核無民事訴訟法第386 條所列各款情事，爰依職權准由原告
    一造辯論而為判決。
貳、實體方面：
一、原告起訴主張：
㈠、被告陳建平尚積欠原告新臺幣（下同）277,483 元及利息未
    清償。
㈡、查被繼承人死亡，被告為其繼承人，名下有系爭遺產，原告
    為實現債權，欲聲請執行該遺產，惟系爭遺產未分割前屬全
    體繼承人公同共有，無法進行拍賣，是以上開情況顯然已妨
    礙債權人對被告陳建平財產之執行，原告為實現債權，原告
    乃代位被告陳建平提起分割遺產之訴，請求就系爭遺產為分
    割。
㈢、爰本於民法第242 條前段、第1164條等規定，請求判決分割
    系爭遺產，並聲明：⒈被告陳建平、陳悅純就被繼承人陳慶
    順所遺如附表一所示之遺產准予分割，並分割方法按繼承比
    例為為分別共有。⒉訴訟費用由被告等依應繼分比例負擔。
二、被告陳建平、陳悅純未於言詞辯論期日到場，亦未提出書狀
    作何聲明陳述。
三、本院之判斷：
㈠、原告主張之上開事實，業據提出與其所述相符之臺灣新北地
    方法院三重簡易庭109年度重簡字第136民事判決、確定證明
    書、土地登記謄本、戶籍謄本及繼承系統表等件影本為證，
    並有雲林縣斗六地政事務所109 年9 月21日斗地一字第109
    0000000 號函暨檢附之土地登記申請書、登記清冊、繼承系
    統表、戶籍謄本及遺產稅免稅證明書等件在卷可佐。又被告
    已於相當時期受合法通知，均無正當理由未到場，亦未提出
    任何書狀作何聲明及陳述，但本院審酌上開證據資料，認原
    告之主張堪信為真實。
㈡、按債務人怠於行使其權利時，債權人因保全債權，得以自己
    之名義，行使其權利。但專屬於債務人本身者，不在此限。
    民法第242 條定有明文。此項代位權行使之範圍，就該法條
    但書規定旨趣推之，並不以保存行為為限，凡以權利之保存
    或實行為目的之一切審判上或審判外之行為，諸如假扣押、
    假處分、聲請強制執行、實行擔保權、催告、提起訴訟等，
    債權人皆得代位行使（最高法院69年台抗字第240號判決可
    資參照）。換言之，法條並未限制債權人所得代位行使債務
    人權利之種類，故無論物權、債權或形成權、請求權均得代
    位行使之。本件原告為保全債權，應得代位被告即債務人陳
    建平提起本件分割遺產之訴。
㈢、次按「債權人以自己之名義為原告，代位債務人對第三債務
    人提起訴訟，其所代位行使者乃債務人之權利，自無再以債
    務人為訴訟當事人之餘地，是其提起之訴訟，僅能以第三債
    務人為被告」、「又債權人基於民法第242 條規定，乃代位
    行使債務人之權利，自無再以被代位人（即債務人）列為共
    同被告之餘地，否則應將其對於債務人部分之訴，予以駁回
    」，最高法院71年台上字第4342號判決、64年度第5 次民庭
    庭推總會會議決定( 一) 、臺灣高等法院暨所屬法院102 年
    法律座談會民事類提案第5 號研討結果意旨等參照。查原告
    起訴之事實理由既以陳建平之債權人地位，代位向被告陳建
    平請求分割遺產，自無庸再以被代位人陳建平為共同被告之
    必要，是原告對於陳建平部分之訴，洵無理由，應予駁回，
    故在本訴訟中陳建平應稱被代位人。
㈣、次按共有物之分割，依共有人協議之方法行之。分割之方法
    不能協議決定，法院得因任何共有人之請求，命為下列之分
    配：一、以原物分配於各共有人。但各共有人均受原物之分
    配顯有困難者，得將原物分配於部分共有人。二、原物分配
    顯有困難時，得變賣共有物，以價金分配於各共有人；或以
    原物之一部分分配於各共有人，他部分變賣，以價金分配於
    各共有人。民法第824 條第1 項、第2 項定有明文。上開規
    定，於公同共有之分割準用之，民法第830 條第2 項亦有明
    定。次按民法第1164條規定繼承人得隨時請求分割遺產，該
    條所稱之「得隨時請求分割」，依同法第829 條及第830 條
    第1 項規定觀之，自應解為包含請求終止公同共有關係在內
    ，俾繼承人之公同共有關係歸於消滅而成為分別共有，始不
    致與同法第829 條所定之旨趣相左，庶不失繼承人得隨時請
    求分割遺產之立法本旨。換言之，終止遺產之公同共有關係
    ，既應以分割方式為之，將遺產之公同共有關係終止改為分
    別共有關係，性質上自亦屬分割遺產方法之一（最高法院82
    年度台上字第748 號、85年度台上字第1873號、93年度台上
    字第2609號判決意旨參照）。又共有物分割之方法，固可由
    法院自由裁量，不受共有人主張之拘束，但仍應斟酌當事人
    之聲明、共有物之性質、經濟效用及全體共有人利益等，以
    為公平裁量。查本件遺產即如附表一所示之遺產以原物分配
    於共有人，並無困難，且以原物分割，由各繼承人按如附表
    二所示應繼分比例分配，亦符合各共有人之利益及公平原則
    ，故原告主張本件如附表一所示之遺產應由各繼承人依附表
    二所示應繼分比例分割，應屬適當，爰判決如主文第1 項所
    示。
四、因共有物分割、經界或其他性質上類似事件涉訟，由敗訴當
    事人負擔訴訟費用顯失公平者，法院得酌量情形，命勝訴之
    當事人負擔其一部，民事訴訟法第80條之1 定有明文。查裁
    判分割遺產之形成訴訟，法院決定遺產分割之方法時，應斟
    酌何種分割方法較能增進共有物之經濟效益，並兼顧全體繼
    承人之利益，以決定適當之分割方法，不受原告聲明之拘束
    ，亦不因何造起訴而有不同，是本件原告即代位人請求裁判
    分割遺產雖有理由，惟關於訴訟費用之負擔，仍應如附表二
    訴訟費用負擔比例欄所示比例由兩造分別負擔，始屬公允，
    爰諭知如主文第3 項所示。
五、本件雖係屬民事訴訟法第427 條第1 項規定之簡易訴訟事件
    ，所為被告敗訴之判決，然該判決內容性質上不適宜為假執
    行，爰不依職權宣告假執行，附此說明。
六、訴訟費用負擔之依據：民事訴訟法第80條之1 、第85條第1
    項前段。
中    華    民    國   110    年    3     月     8    日
                  斗六簡易庭      法  官  温文昌
以上正本係照原本作成。
如不服本判決，應於送達後20日內向本院提出上訴狀並表明上訴
理由，如於本判決宣示後送達前提起上訴者，應於判決送達後20
日內補提上訴理由書（須按他造人數附繕本）。
中    華    民    國   110     年   3     月     9    日
                                  書記官  張宏清
附表一：被繼承人所遺之遺產
編號 種類 財產所在地或名稱 權利範圍 面積或金額（新台幣） 1 土地 雲林縣○○鄉○○段000地號土地 108 分之15 2535.86平方法尺 2 存款 郵局 (活存00000000000000)  1,477元 3 存款 郵局（定存）  1,300,000元 4 存款 國防部主計局同袍儲蓄會(優存)  880,639元 5 存款 雲林縣莿桐鄉農會(活存00000000000000)  6,050元 6  機車MMV-552   

附表二：應繼分比例暨訴訟費用分擔表
編號 繼承人姓名 應繼分比例 訴訟費用分擔比例 1 陳悅純 2 分之1 同左 2 陳建平 2 分之1 同左(由原告負擔)